【裁判字號】    97,消債更,1317
【裁判日期】    971225
【裁判案由】    聲請更生程序
【裁判全文】
臺灣高雄地方法院民事裁定          97年度消債更字第1317號
聲  請  人  甲○○
上列當事人聲請消費者債務清理事件，本院裁定如下：
    主  文
聲請人甲○○自中華民國九十七年十二月二十五日下午五時起開
始更生程序。
命司法事務官進行本件更生程序。
    理  由
一、聲請意旨略以：聲請人甲○○前因消費借貸、自用住宅借款
    、信用卡契約等原因，對如附表所示金融機構負有如附表所
    示債務，所負無擔保或無優先權之債務總額未逾新臺幣（下
    同）1,200 萬元。聲請人雖曾於95年7 月6 日，與無擔保債
    權銀行中之最大債權銀行國泰世華銀行依金融主管機關協調
    成立之中華民國銀行公會會員辦理消費金融案件無擔保債務
    協商機制與如附表所示之無擔保債權人達成分期還款協議，
    每月需償還16,423元，惟聲請人月薪僅40,000元，除負擔聲
    請人自身生活費用每月8,080 元之外，還需負擔次子孫鏡豐
    之協議款每月5,700 元及扶養母親陳黎少萍，每月需支出扶
    養費18,535元，實已無能力支付協商款項，係因不可歸責於
    己之事由，致履行有重大困難。且聲請人之其債務總額高達
    922,425 元，已有不能清償債務之虞，爰依法聲請准予裁定
    更生等語。
二、按債務人不能清償債務或有不能清償之虞者，得依本條例所
    定更生程序，清理其債務；債務人對於金融機構因消費借貸
    、自用住宅借款、信用卡或現金卡契約而負債務，在聲請更
    生或清算前，應提出債權人清冊，以書面向最大債權金融機
    構請求協商債務清償方案，並表明共同協商之意旨；債務人
    與金融機構協商成立者，不得聲請更生或清算。但因不可歸
    責於己之事由，致履行顯有重大困難者，不在此限；本條例
    施行前，債務人依金融主管機關協調成立之中華民國銀行公
    會會員，辦理消費金融案件無擔保債務協商機制與金融機構
    成立之協商，準用前項之規定，消費者債務清理條例第3 條
    、第151 條第1 項、第5 項、第6 項分別定有明文。本條例
    之立法意旨，在於避免已陷入經濟上困境之消費者，於惡性
    循環之債務窘境中自生自滅，而衍生嚴重之社會問題，難以
    維持安定之社會經濟秩序，故為兼顧債權人、債務人雙方之
    利益，對陷於經濟上困境之消費者，乃允其於消費者債務清
    理條例施行後，得選擇以重建型之更生程序或清算型之清算
    程序清理其債務，藉以妥適調整債務人與債權人及其他利害
    關係人間之權利義務關係，保障債權人獲得公平受償，並謀
    求消費者經濟生活之重建復甦機會。惟對於已與金融機構協
    商成立，或於本條例施行前，已依金融主管機關協調成立之
    中華民國銀行公會會員辦理消費金融案件無擔保債務協商機
    制與金融機構成立協商之債務人，若非因不可歸責於己之事
    由，致履行顯有重大困難，僅係為圖謀減免債務，而不為債
    務之履行，自有違債權契約為誠信契約之本旨，故依消費者
    債務清理條例第151 條第6 項準用同條第5 項前段之規定，
    不得聲請更生或清算，始能避免債務人任意毀諾已成立之協
    商，濫用更生或清算之裁判上債務清理程序，肇致道德危險
    。而此處所謂「不可歸責於己之事由」，難以一概而論，應
    斟酌債務人毀諾時之情事判斷之，如客觀上聲請人之支出增
    多，或收入、收益減少，非其成立協商時所能預期，又如協
    商成立時所定之條件過苛，超越債務人之負擔能力而客觀上
    履行不能，或雖未超過債務人之所得，然留與債務人使用之
    資金過少，使債務人無法維持其基本生活，均屬之。
三、經查：
(一)聲請人曾於95年7 月間與當時最大債權銀行國泰世華銀行，
    依「金融主管機關協調成立之中華民國銀行公會會員辦理消
    費金融案件無擔保債務協商機制」與如附表所示之無擔保債
    權人達成分期還款協議，每月需償還16,423元，有卷附協議
    書可參（見本院卷第22頁），已足認定。而聲請人於96年8
    月間毀諾不再履行，亦為聲請人所自認（見本院卷第3 頁）
    。聲請人聲請更生，本院自應審酌聲請人是否因不可歸責於
    己之事由，致履行前開協議顯有重大困難，而符合聲請更生
    之要件。
(二)聲請人主張其每月需支出伙食費、水電費、通信費及其他雜
    物支出8,088 元，並提出電信費帳單、水電費單據等件為證
    （本院卷第37至53頁），惟聲請人並未提出全部開銷憑證，
    尚難遽認其主張為真，何況消費者債務清理條例雖期望使負
    債累累難以自力重建經濟生活之債務人得有更生之機會，然
    並無意保證每一債務人均能維持其原來之生活水準，毋寧係
    在保障債務人最低生活水準之前提下，使債務人盡力清償以
    得更生之機會。是債務人生活費用之支出，不應由債務人任
    意主張，只需得以維持其最低生活水準即可，查內政部公告
    之97年度臺灣省低收入戶最低生活費，每人每月9,829 元，
    而上開公告係內政部依據社會救助法第4 條規定所制訂之標
    準，應屬可採，聲請人之生活費主張尚未逾越前開最低生活
    費用標準，並無過高之虞，應可採信。又聲請人主張其尚須
    扶養母親陳黎少萍，每月共須支付18,535元乙情，陳黎少萍
    雖尚有包括聲請人在內之6 名子女，惟事實上聲請人就陳黎
    少萍扶養費用支出均由陳黎少萍給予聲請人40,000元之看護
    費用中支付，故聲請人將陳黎少萍每月生活費用之全部列入
    扶養費用支出，自屬合理，又聲請人主張每月之扶養費用雖
    逾前開最低生活費用標準，惟陳黎少萍已高齡91歲，身體及
    器官功能均退化，並罹有老人癡呆而需以鼻胃管灌食，每月
    因之所必須支出之醫療照護費用必然較一般人為高，故聲請
    人主張扶養費用支出每月18,535元尚屬合理範圍，應可採信
    。又聲請人雖主張其尚須負擔次子孫鏡豐之協商款每月5,70
    0 元，惟該債權債務關係並非存在於聲請人與債權銀行之間
    ，孫鏡豐縱因工作不穩而未能持續清償，亦應循債務協商程
    序與債權銀行協商，而非由聲請人代其還款，故聲請人此部
    分之主張顯不足採。綜上，聲請人每月需支付之個人基本生
    活開銷及扶養費用總計26,623元。
(四)聲請人主張其每月收入40,000元乙情，有其轉帳明細在卷可
    查（詳本院卷第18頁），已足認定。則聲請人之收入扣除前
    開生活費用後，僅餘13,377元可供還款之用，而聲請人債務
    高達922,425 元，以聲請人58歲之年齡，實難想像有清償之
    可能。其無擔保債權部分，雖經前開無擔保債權人以「金融
    主管機關協調成立之中華民國銀行公會會員辦理消費金融案
    件無擔保債務協商機制」所提供優惠加以協商，每月需還之
    款項仍超過前開13,377元，若強令聲請人繼續依協議還款，
    勢必排擠聲請人每月所需之生活必要支出，並惡化聲請人家
    庭之經濟狀況至絕境，自有違消費者債務清理條例之立法目
    的，是聲請人主張其有不能清償之虞乙節，亦屬有據。
四、綜上所述，本件聲請人為一般消費者，並未從事營業活動。
    其雖於95年依辦理消費金融案件無擔保債務協商機制與金融
    機構成立之協商，然係因不可歸責於己之事由，致履行顯有
    重大困難，且債務人有無法清償如附表所示債務之虞情事，
    無法依協議履行亦不可歸責於聲請人，又所負無擔保或無優
    先權之債務，並未逾1,200 萬元。且未經法院裁定開始清算
    程序或宣告破產，復查無消費者債務清理條例第6 條第3 項
    、第8 條或第46條各款所定駁回更生聲請之事由存在，則聲
    請人聲請更生，應屬有據，自應准許。
五、依消費者債務清理條例第45條第1項，裁定如主文。
中    華    民    國    97    年    12    月    25    日
                  民事第四庭  法  官 王奕勛
正本係照原本作成。
本裁定不得抗告。
本裁定已於97年12月25日下午5時公告。
中    華    民    國    97    年    12    月    25    日
                                書記官  莊豐源
附表：
┌──┬────────────┬────────┬───────┐
│編號│債權人                  │金額（新台幣）  │種    類      │
├──┼────────────┼────────┼───────┤
│1   │國泰世華銀行            │548,000元       │信用貸款      │
├──┼────────────┼────────┼───────┤
│2   │美國運通銀行            │95,000元        │信用貸款      │
├──┼────────────┼────────┼───────┤
│3   │荷蘭銀行                │11,322元        │信用卡消費款  │
├──┼────────────┼────────┼───────┤
│4   │匯豐銀行                │16,405元        │信用卡消費款  │
├──┼────────────┼────────┼───────┤
│5   │中國信託銀行            │88,000元        │信用貸款      │
├──┼────────────┼────────┼───────┤
│6   │友邦信用卡公司          │133,853元       │信用卡消費款  │
├──┼────────────┼────────┼───────┤
│7   │美國運通信用卡公司      │29,835元        │信用卡消費款  │
└──┴────────────┴────────┴───────┘


司法院資訊處製作；財團法人民間司法改革基金會備份。
